最高法院民事判決　　　　　　　九十六年度台上字第七三三號
上　訴　人　漢東建設股份有限公司
法定代理人　壬 ○ ○
上　訴　人　福合興股份有限公司
法定代理人　癸 ○ ○
上　訴　人　甲 ○ ○
　　　　　　丙 ○ ○
　　　　　　丁 ○ ○
共　　　同
訴訟代理人　乙 ○ ○律師
上　訴　人　乙 ○ ○
被 上訴 人　戊○○○
　　　　　　己 ○ ○
　　　　　　庚 ○ ○
　　　　　　辛 ○ ○
上列當事人間請求返還占有物等事件，上訴人對於中華民國九十
五年十月十八日台灣高等法院第二審判決（九十五年度上字第七
五號），提起上訴，本院判決如下：
    主  文
上訴駁回。
第三審訴訟費用由上訴人負擔。
    理  由
本件上訴人乙○○為律師，自毋庸委任律師為訴訟代理人，合先
敘明。
次查，本件上訴人主張：伯爵大廈（原名恩光大廈）坐落於台北
市○○○路○段三四八號至三五二號，為一棟十二層樓建物，係
由訴外人即被上訴人戊○○○、己○○、庚○○、辛○○之被繼
承人趙伯章於民國六十年間出資與地主林紀查某等八人訂約合建
起造，於六十四年十一月底完工。趙伯章於六十五年七月間向當
時主管地政之古亭地政事務所申請建築改良物第一次產權總登記
，登記後之區分所有權人之權利範圍包括分擔全棟大樓之公共設
施即一至十二層地下室電梯間、配電室、屋頂突出物、防空避難
室等面積在內，有台北市建物登記簿謄本及竣工圖可稽。詎趙伯
章於六十五年七月第一次大樓產權總登記複丈時，意圖不法所有
，利用地政人員盧敬鎕疏於確實勘查，將地下室複丈製作二張不
同勘測成果表即：一張為台北市○○○路○段三四八號地下室、
建號三○三六一、面積三六二點七四平方公尺所有權人趙伯章，
另一張為同址地下室之一、建號三○三六三、面積四二七點七○
平方公尺為大樓全體所有權人共有，趙伯章憑權狀占據及出租地
下室至今，並獲有不當得利相當於按土地及建物申報總價年息百
分之十之利益（本件被上訴人於第一審訴訟繫屬中之九十四年七
月六日將本件訴訟標的之坐落台北市○○○路○段三四八號伯爵
大廈地下室所有權，移轉於第三人李張玉蓮，惟依民事訴訟法第
二百五十四條第一項前段規定，於本件訴訟並無影響）等情，本
於民法第八百二十一條及第七百六十七條規定，為全體共有人之
利益，求為確認被上訴人共有建物門牌號碼台北市○○○路○段
三四八號地下室即台北市○○段○○段一一二三建號所有權不存
在後，將該項所有權登記予以塗銷；被上訴人將該共有物遷讓返
還全體所有權人或伯爵大廈管理委員會（以下簡稱管委會）；被
上訴人自起訴狀繕本送達翌日起至遷讓返還之日止，按月賠償上
訴人全體共有人或管委會新台幣（下同）一萬六千一百五十三元
之判決（第一審就上開請求為上訴人及管委會敗訴之判決，上訴
人及管委會不服提起上訴，原審駁回上訴人及管委會之上訴，管
委會未提起第三審上訴。至於上訴人丁○○等於第一審另請求被
上訴人戊○○○應將放置於系爭大樓一樓門廳內之辦公桌椅拆除
搬離現場，並將占有部分返還上訴人丁○○等全體共有人部分，
第一審為上訴人丁○○等勝訴之判決，被上訴人戊○○○未聲明
不服已告確定。而管委會請求被上訴人戊○○○應將前揭辦公桌
拆遷返還部分，第一審為其敗訴之判決，其未上訴，該部分亦已
確定）。
被上訴人戊○○○則以：系爭地下室確有二層，並經檢察官於七
十四年四月三日現場勘驗完畢，上訴人主張地下室僅有一層，且
屬上訴人所有，與事實不符等語，資為抗辯。
原審審理結果，以：按不動產物權，依法律行為而取得設定、喪
失、及變更者，非經登記，不生效力。民法第七百五十八條定有
明文。反之，如非依法律行為而取得設定、喪失、及變更不動產
物權者，則不以經登記，始生效力。此觀上開規定之反面解釋亦
明。查系爭伯爵大廈原名恩光大廈，係被上訴人戊○○○之先夫
趙伯章於六十年六月間出資與地主林紀查某等八人訂約合建，地
主分得三樓以上，趙伯章分得二樓以下，包括地下室全部，核趙
伯章取得系爭地下室之所有權，係因出資興建而原始取得。嗣被
上訴人戊○○○雖因繼承而取得系爭台北市○○○路○段三四八
號地下室所有權，與辛○○公同共有二分之一，並與被上訴人己
○○、庚○○公同共有另二分之一等情，有被上訴人提出之合建
合約書一件、台北市大安地政事務所建物所有權狀二件在卷可參
，並為上訴人所不否認。足見被上訴人雖係因繼承而取得系爭地
下室所有權，惟係繼受其等之被繼承人趙伯章之原始取得者，並
經登記在案。依上開規定，足見被上訴人辯稱其等為系爭三四八
號地下室之所有權人等語，即屬可取。上訴人雖主張趙伯章於六
十五年七月第一次大樓產權總登記複丈時，意圖不法所有，利用
地政人員盧敬鎕疏於確實勘查，將地下室複丈製作二張不同勘測
成果表即：一張為台北市○○○路○段三四八號地下室、建號三
○三六一、面積三六二點七四平方公尺、所有權人趙伯章，另一
張為同址地下室之一、建號三○三六三、面積四二七點七○平方
公尺、為大樓全體所有權人共有，趙伯章憑權狀占據及出租地下
室至今，而指稱趙伯章係利用建築人員作不實之竣工圖，再利用
戶政人員及地政人員未徹底檢視之疏忽，使地政人員複丈為二層
，將建物「筏基」指為防空避難室，而自己取得原為防空避難使
用之地下室產權云云。惟查，上訴人所指稱趙伯章涉犯偽造文書
罪責一節，業經台灣高等法院以七十六年度上易字第一八四五號
刑事判決趙伯章無罪確定在案，亦據被上訴人提出該判決影本乙
份為證。上訴人雖稱該刑事判決明顯違背法令不能令其折服云云
，然此屬是否得對該確定刑事判決聲請再審之事由，而查該刑事
判決既未經再審判決撤銷，仍為有效判決，上訴人並未舉證證明
上開刑事確定判決有何經撤銷事由，其指稱趙伯章為有上開不法
行為，而否認被上訴人對於系爭三四八號地下室之所有權云云，
自無可取。況查，系爭三四八號地下室確有二層，有兩造所不爭
執為真正之竣工圖內之縱向剖面圖所示可參，前並經地政事務所
人員到場勘查，核與竣工圖（附圖說資料）相符，始准予產權登
記；又經第一審履勘現場，系爭地下室有二層，其第一層高約三
公尺，現出租供經營俱樂部之用，第二層則區隔為數個區域，分
別做為蓄水池、污水池、化糞池、電梯間及其他空間等，有第一
審勘驗測量筆錄及複丈成果圖在卷可稽。雖該第二層之高度因被
上訴人不肯配合致未能量測高度，而不知是否可供防空避難室之
使用高度及並無樓梯可供下至該一層內，惟並不影響系爭地下室
為有二層之事實。是被上訴人抗辯其等為系爭伯爵大廈三四八號
地下室之所有權人等語，亦為可採。次按我民法物權原則上採一
物一權主義，即一物不得同時併存二個所有權。而被上訴人為系
爭伯爵大廈三四八號地下室之所有權人，業如前述，從而上訴人
丁○○等主張其全體所有人為該三四八號地下室之共有人云云，
與上開物權原則相違背，且上訴人復非系爭三四八號地下室之登
記所有權人，其等主張自非可取。次按物之出賣人對於買受人，
應擔保其物依第三百七十三條之規定危險移轉於買受人時無滅失
或減少其價值之瑕疵，亦無滅失或減少其通常效用或契約預定效
用之瑕疵，但減少之程度，無關重要者，不得視為瑕疵。出賣人
並應擔保其物於危險移轉時，具有其所保證之品質，民法第三百
四十五條定有明文。本件上訴人主張依系爭建築改良物第一次產
權總登記後之每戶區分所有權人之權利範圍包括分擔全棟大樓之
公共設施即一至十二層地下室電梯間、配電室、屋頂突出物、防
空避難室等面積在內等情，固據提出台北市建物登記謄本及竣工
圖等件為證，並謂坐落地下室之防空避難室應歸上訴人丁○○等
全體所有權人共有云云，惟為被上訴人戊○○○所否認。查，上
訴人均係因買賣而取得系爭伯爵大廈之區分所有權，此觀上開建
物登記簿謄本記載取得原因均為「買賣」自明，且為上訴人所不
爭。是上訴人主張其等所登記取得之防空避難室高度小於二點一
公尺，且無直通戶外進出口之設置、未具備良好之通風設備及防
水措施並無樓梯可供下至該第二層內等之事實，縱然屬實，亦均
屬得否向其等之前手依上開規定主張物之瑕疵擔保責任之問題，
尚難遽以上情即認定被上訴人所有上開三四八號之地下室即為上
訴人建物登記簿謄本上所登記之防空避難室。況經諭知上訴人提
出其等各自向前手買受系爭伯爵大廈房地之買賣相關契約以供參
考時，其等卻均表示無法提出買賣當時之買賣契約書，而上開契
約書為買賣系爭大廈不動產之重要文件，理當能謹慎保管，始能
資為維護日後重要權益之依據，其中上訴人福合興股份有限公司
（原審誤為福合興業股份有限公司）、乙○○、甲○○係分別於
八十八年十一月二十九日、八十八年十二月二日、九十年三月十
二日移轉登記取得，買受取得時間非長，如謂其等均未能提出，
實與常情有違。更且，系爭伯爵大廈之前住戶包括上訴人丙○○
計二十五人係早於七十四年間已以本件之同一事實告訴趙伯章涉
有偽造文書等罪嫌，嗣雖經台北地方法院檢察處提起公訴，惟終
經台灣高等法院刑事庭判決無罪確定在案，已如前述，而自上開
刑事案件於七十六年十月間判決確定時起迄上訴人等於九十二年
二月十三日提起本件訴訟時止，已歷近十六年之久，在此期間均
未有人就系爭地下室提起民事訴訟，且被上訴人自系爭伯爵大廈
建造完竣辦妥登記取得系爭三四八號地下室時起迄今均係由被上
訴人及其被繼承人趙伯章占有使用之事實，亦為上訴人等所不爭
執，顯見上訴人於向前手買受系爭伯爵大廈之各自產權時，均已
認知系爭三四八號地下室確登記為被上訴人所有並占有使用中，
且與三四八號之一之防空避難室並無重複登記情事後，始予買受
。是上訴人丁○○等主張系爭大廈三四八號地下室非被上訴人所
有，而應為全體伯爵大廈住戶所共有云云，與常情有違，自不可
採。再查，上開台灣高等法院刑事判決撤銷關於趙伯章使公務員
登載不實罪部分，改判趙伯章此部分無罪確定，已認定系爭伯爵
大廈地下室雖使用執照僅核准一層之使用面績，惟竣工圖既有兩
層之記載及圖說，事實上亦確有兩層，故複丈並登載為兩層即無
不實，趙伯章於申請複丈時，既提出使用執照、兩張竣工圖兩個
門牌號碼以供複丈，而地政機關人員前往複丈時，趙伯章亦無任
何欺匿手段，使盧敬鎕不複丈即製作成果表之事實，其主要理由
為：伯爵大廈係趙伯章個人出資與地主林紀查某等八人訂約合建
房屋，趙伯章分得二樓以下，包括地下室全部，有合建契約可稽
；且經伯爵大廈之審核人員陳文明到庭證述竣工圖與現場相符，
始予核准屬實，伯爵大廈地下室確有二層，上層高三○○公分，
下層高二二○公分，均超過防空避難室所需之二一○公分之高度
；復依證人林依細之證詞可知，該大廈於取得使用執照後，趙伯
章曾僱工在地下室下層加築污水池、化糞池等工作物，當時下層
均未隔間，上下層之間有樓梯相通，再揆諸竣工圖右上方之地下
下層平面圖，僅北側部分設有儲水池，亦可知檢察官於勘驗時在
地下室下層所見之化糞池、污水池、蓄水池等確係六十五年複丈
後所增加之設備，因池中之磚塊及淤積物等均足以影響勘測之高
度，故時隔八年後，檢察官至現場測量上開設施，高度自一一○
公分增至一五○公分，應屬當然，不得據此否認當初施工建造之
情形與竣工圖不相符；另依台北市政府地政處六十九年九月二日
北市地一字第三六九七一號函及該處第一科股長蔣麟在偵查中之
證詞，暨證人陳文明之證詞，足證使用執照所載面積及層數少於
竣工圖所載者，地政機關仍得依竣工圖複丈而據為產權登記；另
就證人柯武男所證地下下層只能視為大樓基礎結構之證詞如何不
可採予以說明，復就證人盧敬鎕所為之證詞詳述其足以證明確有
到現場複丈，僅未善盡責任而已；而代辦本件產權登記之代書盧
飛揚亦證稱：依工務局核准之竣工圖，地下室核發二張，表示地
下室有兩層等語。俱證上開刑事案件於當時係經充分調查前揭證
據程序，始為上開事實之認定，自為可信。況上開刑事案件之案
卷因逾保存年限已銷毀，有台北地方法院檢察署九十五年三月十
日北檢大檔字第一四九四五號函，附卷足憑，時隔多年後，上訴
人等始就前開案卷內之相關證據資料予以爭執，即欠公允。另依
建物登記簿謄本所載，一一二三建號係系爭三四八號地下室面積
三六二點七四平方公尺為被上訴人原所有現已移轉予李張玉蓮名
義，一一二五建號即三四八號地下室之一等公共使用，登記範圍
包括一至十二層之各樓樓梯間、防空避難室四二七點七○平方公
尺、屋頂突出物四五點八八平方公尺、電梯樓梯間四二點三五平
方公尺、配電室五三點四一平方公尺。而經第一審會同兩造及地
政人員赴現場勘驗由大安地政事務所測繪之複丈成果圖，顯示地
下室上層除有一一二三建號編號為甲面積為三六二點七四平方公
尺外，亦另有同層建號為一一二五編號乙、丙面積分別為四二點
三五及五三點四一平方公尺之電梯間、配電室。可見上開編號乙
、丙部分即為上開建號一一二五所示之電梯樓梯間、配電室，而
建號一一二五所登記面積為四二七點七○平方公尺之防空避難室
實不可能為一一二三建號所指面積三六二點七四平方公尺之地下
室，而應實為地下室二層部分，一一二三建號所登記之面積與履
勘現場結果所測繪之成果圖顯然相符，並無不實。是上訴人指稱
前開編號甲部分面積加上一一二五建號所載防空避難室之面積合
計為七九○點四四平方公尺，已逾使用執照及竣工圖所載地下室
面積四五○點六二三平方公尺許多，即非可採。綜上，上訴人主
張全體共有人共有之伯爵大廈三四八號之一之地下室之防空避難
室即係被上訴人所有登記之三四八號地下室及上訴人全體所有權
人為該三四八號地下室之共有人乙節，即屬無據。上訴人雖再請
求現場勘驗並送鑑定，即無必要。從而，上訴人請求確認被上訴
人對之所有權不存在，並應塗銷登記及遷讓返還上開不動產，暨
按月給付一萬六千一百五十三元之損害賠償，洵無理由，不應准
許等詞，為其心證之所由得，並說明其餘攻擊防禦方法不予審酌
之理由，爰維持第一審所為上訴人敗訴之判決，駁回上訴人之上
訴，經合於法洵無違誤。上訴論旨，指摘原判決關此部分違背法
令，求予廢棄，非無理由。
據上論結，本件上訴為無理由。依民事訴訟法第四百八十一條、
第四百四十九條第一項、第七十八條，判決如主文。
中　　華　　民　　國　九十六　年　　四　　月　 十二 　日
                      最高法院民事第八庭
                          審判長法官  朱　建　男
                                法官  顏　南　全
                                法官  許　澍　林
                                法官  鄭　傑　夫
                                法官  蘇　清　恭
      本件正本證明與原本無異
                                      書  記  官
中　　華　　民　　國　九十六　年　　四　　月   二十 　日
                                                Ａ
